【裁判字號】    98,上訴,33
【裁判日期】    980317
【裁判案由】    違反毒品危害防制條例
【裁判全文】
臺灣高等法院臺中分院刑事判決          98年度上訴字第33號
上  訴  人  臺灣彰化地方法院檢察署檢察官
被      告  乙○○
上列上訴人因被告犯毒品危害防制條例案件，不服臺灣彰化地方
法院97年度訴字第2780號中華民國97年10月31日第一審判決（起
訴案號：臺灣彰化地方法院檢察署97年度毒偵字第3505號），提
起上訴，本院判決如下：
    主  文
原判決關於施用第二級毒品罪及定應執行刑部分，均撤銷。
乙○○施用第二級毒品，處有期徒刑柒月，扣案之第二級毒品甲
基安非他命拾包（含外包裝袋拾個，其中甲基安非他命驗餘
合計淨重壹點捌玖貳捌公克）均沒收銷燬之；扣案之塑膠杓子貳
支沒收。
    犯罪事實
一、乙○○前曾因施用第一、二毒品海洛因及甲基安非他命案件
    ，經臺灣彰化地方法院以97年度毒聲字第30號裁定令入勒戒
    處所施以觀察、勒戒後，經評定認無繼續施用毒品之傾向，
    於民國97年3月3日執行完畢釋放出所，並經臺灣彰化地方法
    院檢察署檢察官於97年3月12日以97年度毒偵字第406號為不
    起訴之處分確定 。詎其於前開觀察、勒戒執行完畢釋放後5
    年內，猶不知警惕，竟另基於施用第二級毒品甲基安非他命
    之犯意，先於97年8月19日以新臺幣（下同） 1萬7千元之價
    格向姓名、年籍及住居所均不詳綽號「阿狗」之成年男子以
    供施用之目的購入第一級毒品海洛因13包（所犯施用第一級
    毒品罪部分，原審判決後因未據上訴而確定）及第二級毒品
    甲基安非他命13包，待乙○○購得上開第二級毒品甲基安非
    他命後，即於97年8月20日上午7時許，在其位於彰化縣二林
    鎮○○里○○街69號住處內，將上開所購得之第二級毒品甲
    基安非他命13包中，以隨機之方式取出少許之第二級毒品甲
    基安非他命置於玻璃瓶內（已丟棄，未扣案）再以火加熱吸
    食所產生煙霧之方式，施用第二級毒品甲基安非他命一次。
    嗣於97年8月20日上午11時40分許 ，經警持臺灣彰化地方法
    院法官所核發之搜索票，至彰化縣二林鎮○○里○○街69號
    執行搜索，當場扣得其持有未施用完畢之第一級毒品海洛因
    13包（驗餘合計淨重壹點伍玖公克）、摻有毒品海洛因之香
    菸1支（此部分業經原審諭知沒收銷燬） 及第二級毒品甲基
    安非他命13包（含外包裝袋13個，其中甲基安非他命驗餘合
    計淨重壹點捌玖貳捌公克）及供施用第一、二級毒品時使用
    之塑膠杓子 2支等物。其當日經警所採集之尿液經送檢驗結
    果，確呈現嗎啡陽性反應及甲基安非他命陽性反應。
二、案經彰化縣警察局芳苑分局報請臺灣彰化地方法院檢察署檢
    察官偵查起訴。
    理  由
壹、有關於證據能力部分：
一、按刑事訴訟法第159條之4規定 ，除前3條之情形外，下列文
    書亦得為證據：「一、除顯有不可信之情況外，公務員職務
    上製作之紀錄文書、證明文書。二、除顯有不可信之情況外
    ，從事業務之人於業務上或通常業務過程所須製作之紀錄文
    書、證明文書。三、除前二款之情形外，其他於可信之特別
    情況下所製作之文書。」此係因公務員職務上製作之紀錄文
    書或證明文書，係公務員依職權所為，與其責任、信譽攸關
    ，若有錯誤、虛偽，公務員可能因此擔負刑事及行政責任，
    且該等文書經常處於可能受公開檢查之狀態，其正確性及真
    實之保障極高；另從事業務之人在業務上或通常業務過程製
    作之上開文書，因係於通常業務上不間斷而規律之記載，一
    般均有專業之人員校對，記錄時亦無預見日後將作為證據之
    偽造動機，其虛偽之可能性較小，且如讓製作者以口頭方式
    在法庭上再重述過去之事實或數據，實際上有其困難，二者
    具有一定程度之不可代替性，是除非有顯不可信之情況外，
    上開公務文書或業務文書應均具有證據能力；是本案彰化縣
    警察局芳苑分局職務上製作之委託檢驗尿液代號與真實姓名
    對照認證表1紙及 「詮昕科技股份有限公司」所出具之報告
    編號00000000號濫用藥物尿液檢驗報告1紙 ，均無顯不可信
    情事，且與本案之犯罪事實均具有關聯性，故認均有證據能
    力，合先敘明。
二、按法院或檢察官得囑託醫院、學校或其他相當之機關、團體
    為鑑定，或審查他人之鑑定 ，並準用第203條至第206條之1
    之規定 （不包括第202條囑託個人鑑定時應命鑑定人於鑑定
    前具結之規定），而鑑定之經過及其結果，應命鑑定人以言
    詞或書面報告，刑事訴訟法第208條第1項前段及第206條第1
    項分別定有明文。另現行刑事訴訟法關於鑑定之規定，除選
    任自然人充當鑑定人外，另設有囑託機關鑑定制度。依刑事
    訴訟法第198條、第208之規定，不論鑑定人或鑑定機關、團
    體，固均應由法院、審判長、受命法官或檢察官視具體個案
    之需要而為選任、囑託 ，並依同法第206條之規定，提出言
    詞或書面報告，始符合同法第159條第1項所定得作為證據之
    「法律有規定」之情形，否則所為之鑑定，仍屬傳聞證據。
    然於司法警察機關調查中之案件，為因應實務上，或因量大
    、或有急迫之現實需求，併例行性當然有鑑定之必要者，例
    如毒品之種類與成分，或者槍、彈有無殺傷力等鑑定，基於
    檢察一體原則，得由該管檢察長對於轄區內之案件，以事前
    概括選任鑑定人或囑託鑑定機關、團體之方式，俾便轄區內
    之司法警察官、司法警察對於調查中之此類案件，得即時送
    請先前已選任之鑑定人或囑託之鑑定機關、團體實施鑑定，
    以求時效（見法務部92年9月1日法檢字第0920035083號函參
    照，刊載於法務部公報第312期） 。此種由檢察機關概括選
    任鑑定人或概括囑託鑑定機關、團體，再轉知司法警察官、
    司法警察於調查犯罪時參考辦理之作為，法無明文禁止，係
    為因應現行刑事訴訟法增訂傳聞法則及其例外規定之實務運
    作而為。此種由司法警察官、司法警察依檢察官所概括選任
    之鑑定人或囑託鑑定機關、團體所為之鑑定結果，與檢察官
    選任或囑託為鑑定者，性質上並無差異，同具有證據能力。
    又法律已原則規定為有證據能力者，倘為當事人所不爭執者
    ，即無贅敘說明其為有證據能力之必要。本件卷附之行政院
    衛生署草屯療養院所出具之鑑定書，係該院執行毒品鑑定公
    務所出具之書面鑑定報告 ，依據刑事訴訟法第159條之立法
    理由及同法第206條規定，自得為證據。
三、至卷附之現場查獲採證照片、查扣物品照片等照片，均係屬
    機械性紀錄特徵，也就是認識對象的是照相鏡頭，透過鏡頭
    形成的畫面映寫入膠卷或特定儲存設備內，然後還原於照相
    紙上，故照相中不含有人的供述要素，在現實情形與作為傳
    達結果的照相，其內容上的一致性是透過機械的正確性來加
    以保障的，故照相中並不存在人對現實情形的知覺、記憶，
    在表現時經常可能發生的錯誤（如知覺的不準確、記憶隨時
    間推移而發生的變化），故照相當然是非供述證據，並無傳
    聞法則之適用，惟上開照片既係透過相機拍攝後所得，且與
    本案犯罪事實具有關聯性，經查又無不得作為證據之事由，
    依法自得作為證據，而有證據能力。
四、又本件如犯罪事實欄所載扣案之物品，均非屬供述證據而無
    傳聞法則之適用，惟查：上開扣案之物品，均係依法定程序
    合法所扣得（即經警持搜索票所為之合法搜索），且查無其
    他證據足以證明係執法人員以違法手段所取得，亦與本案均
    具有關聯性，當有證據能力，併予敘明。
五、按被告之自白，非出於強暴、脅迫、利誘、詐欺、疲勞訊問
    、違法羈押或其他不正之方法，且與事實相符者，得為證據
    ，刑事訴訟法第156條第1項定有明文。本件被告於警詢、偵
    查中均自白犯罪，且於原審行準備程序及審理時均未曾提出
    於警詢中、偵查時有何遭受強暴、脅迫、利誘、詐欺、疲勞
    訊問、違法羈押或其他不正之方法，始為自白之主張，再參
    酌上開所述非屬於供述證據部分之證據及尿液檢驗報告等，
    均足認被告下列經本院所引用之於警詢中、偵查時所為之自
    白，既係與事實相符，自具有證據能力。
貳：有關於認定犯罪事實部分：
一、被告乙○○經本院合法傳喚未於審判期日到庭。惟查：上揭
    於97年8月20日上午7時許，在其於彰化縣二林鎮○○里○○
    街69號住處內，以將少許之第二級毒品甲基安非他命置於玻
    璃瓶內再以火加熱吸食所產生煙霧之方式，施用第二級毒品
    甲基安非他命一次之事實，業據被告於警詢及偵查中坦承不
    諱（詳見警卷第2頁及偵查卷第15頁） ，雖被告於原審審理
    時改稱其施用第二級毒品甲基安非他命之時間係在97年 8月
    16日，97年8月20日當天沒有施用云云 ，並經蒞庭檢察官當
    庭為更正被告施用時間為97年8月16日 （見原審卷第26頁）
    。然查，按：檢察官代表國家提起公訴，依檢察一體原則，
    到庭實行公訴之檢察官如發現起訴書認事用法有明顯錯誤，
    固得本於自己確信之法律見解，於論告時變更起訴之法條，
    或另為其他適當之主張。然刑事訴訟之審判，係採彈劾主義
    ，亦即不告不理原則，法院對於被告之行為，應受審判之對
    象（範圍），乃指起訴書（或自訴狀）所記載之被告「犯罪
    事實」【包括與之有連續犯（已刪除）、想像競合犯、牽連
    犯（已刪除）等具有同一案件關係之犯罪事實】而言。起訴
    係一種訴訟上之請求，犯罪已經起訴，產生訴訟繫屬及訴訟
    關係，法院即有審判之權利及義務。是以若起訴書犯罪事實
    欄內，對此項行為已予以記載，即為法院應予審判之對象。
    審判之事實範圍，既以起訴之事實（包括擴張之事實）為範
    圍，如事實已經起訴而未予裁判，自屬違背法令，此觀刑事
    訴訟法第379條第12款規定自明 。訴經提起後，於符合同法
    第265條之規定 ，固許檢察官得為訴之追加，但仍以舊訴之
    存在為前提；必要時，檢察官亦得依同法第269條規定 ，以
    「撤回書」敘述理由請求撤回起訴；惟單一案件之事實，僅
    就一部分事實撤回起訴，基於審判不可分之關係，並不生撤
    回效力，而犯罪事實之一部減縮（即起訴事實大於判決事實
    ），應分別情形於理由內為說明，刑事訴訟法對此尚無所謂
    擬制撤回起訴之規定。又本法亦無如民事訴訟法設有訴之變
    更之規定，得許檢察官就其所起訴之被告或犯罪事實加以變
    更，其聲請變更，除係具有另一訴訟之情形，應分別辦理外
    ，並不生訴訟法上之效力，法院自不受其拘束。司法審判實
    務中，到庭實行公訴之檢察官於其提出之「論告書」或於言
    詞辯論時所為之主張或陳述，常有與起訴書所載「犯罪事實
    」不盡相同之情形。於此，應先究明其論告時之所述，究屬
    訴之追加、撤回或變更範疇，抑或原本係屬於起訴效力所及
    之他部事實之擴張、或起訴事實之一部減縮，而異其處理方
    式（如屬後者事實之擴張、減縮，應僅在促使法院之注意，
    非屬訴訟上之請求）。除撤回起訴已生效力，其訴訟關係已
    不存在，法院無從加以裁判外，其他各種情形，法院自不得
    僅就檢察官論告時所陳述或主張之事實為裁判，而置原起訴
    事實於不顧（最高法院95年度臺上字第2633號判決意旨參照
    ）。本件檢察官起訴書原係記載：「----。詎其仍不知悔改
    ，於上開觀察勒戒執行完畢釋放後 5年內，又基於施用第一
    級毒品海洛因之犯意，於97年8月20日上午7時許，在其位於
    彰化縣二林鎮○○里○○街69號住處內，以將海洛因摻入香
    煙點燃後吸食之方式，施用第一級毒品海洛因1次 ；另基於
    施用第二級毒品甲基安非他命之犯意，於上開時間，在上開
    處所，以將甲基安非他命放於玻璃吸食器燒烤後吸食之方式
    ，施用第二級毒品甲基安非他命1次。---」，是以公訴檢察
    官原即起訴被告施用第二級毒品甲基安非他命的時間係97年
    8月20日上午7時許，後於原審97年10月29日審理時時，經到
    庭實行公訴之檢察官就被告施用第二級毒品甲基安非他命之
    時間逕行更正為97年 8月16日（此擅為更正之部分實與卷證
    不符，詳見下述），惟依上開最高法院判決意旨，本院自不
    得置原起訴書犯罪事實所載被告施用第二級毒品甲基安非他
    命之時間為97年8月20日上午7時許於不顧，即原審到庭實行
    公訴之檢察官雖有就被告施用第二級毒品甲基安非他命之時
    間更正為97年 8月16日，惟其仍非屬訴訟上之請求，此應予
    釐清。
二、上揭於97年8月20日上午7時許施用第二級毒品甲基安非他命
    1次之犯罪事實 ，業據被告於警詢及檢察官偵查中坦承不諱
    ，而被告於97年8月20日下午1時10分為警所採集之尿液經送
    檢驗，其結果確均呈現嗎啡陽性反應及甲基安非他命陽性反
    應（檢出濃度分別為安非他命4206ng/ml、甲基安非他命656
    23ng/ml） ，有彰化縣警察局芳苑分局委託檢驗尿液代號與
    真實姓名對照認證表及詮昕科技股份有限公司所出具之報告
    編號00000000號濫用藥物尿液檢驗報告各1紙附卷可稽 。另
    被告先前甫曾於97年8月16日下午4時30分許，為警在雲林縣
    虎尾鎮○○路75之6號前盤查查獲 ，並扣得第一級毒品海洛
    因4包（合計淨重0.35公克） 、甲基安非他命12包（合計淨
    重4.389公克）、塑膠吸管1支、吸食器1組及電子磅秤1台（
    見臺灣彰化地方法院檢察署97年度毒偵字第4321、4581號起
    訴書），且被告自97年8月16日下午4時30分遭警查獲時起至
    97年 8月17日解送臺灣雲林地方法院檢察署內勤檢察官訊問
    時已是97年8月17日上午10時10分 ，此有臺灣雲林地方法院
    檢察署97年度偵字第4262號偵查卷內所附之97年 8月17日訊
    問筆錄在卷可稽（詳見本院卷） ，再參酌以被告於97年8月
    16日下午4時30分許，為警在雲林縣虎尾鎮○○路75之6號前
    查獲時所採集之尿液送驗，其結果亦均呈現嗎啡陽性反應及
    甲基安非他命陽性反應（檢出濃度分別為安非他命510ng/ml
    、甲基安非他命5935ng/ml） ，有台灣檢驗科技股份有限公
    司所出具之濫用藥物尿液檢驗報告1紙附卷可參 （詳見本院
    卷）。經比對上揭被告在97年8月16日下午4時30分許，為警
    查獲後及被告在97年 8月20日為警查獲後所採尿液之甲基安
    非他命檢出濃度兩者相差之數值達近6萬， 依科學數據之代
    謝率計算應係逐漸減退不可能反係逐漸增加，且被告係自97
    年8月16日下午 4時30分遭警查獲時起至97年8月17日解送臺
    灣雲林地方法院檢察署內勤檢察官訊問時已是97年 8月17日
    上午10時10分，則被告自不可能會有於97年 8月16日下午某
    時，在其上址住處施用第二級毒品甲基安非他命之行為，此
    部分原審未詳閱卷證仔細推敲即草率逕為認定，顯為十分不
    當，應予指明。
三、又扣案之不明透明結晶13包，經送請行政院衛生署草屯療養
    院鑑定之結果，亦確含有甲基安非他命成分（含外包裝袋拾
    個，其中甲基安非他命驗餘合計淨重壹點捌玖貳捌公克）
    ，此有行政院衛生署草屯療養院草療鑑字第0971000002號鑑
    定書一紙在卷可憑。再參酌以行政院衛生署藥物食品檢驗局
    81年2月8日（81）藥檢壹字第001156號函解釋：甲基安非他
    命經口服投與後約百分之70於24小時內自尿中排出，約百分
    之90於96小時內自尿中排出，由於目前國內尿液中甲基安非
    他命之檢驗僅為鑑定其是否呈陽性反應尚未定其含量，且甲
    基安非他命成分之檢出與投與方式、投與量、個人體質、採
    尿時間與檢測儀器之精密度等諸多因素有關，因此僅憑尿液
    中呈安非他命陽性反應，並無法確實推算吸食時間距離採集
    時間之長短，有該局函一紙附卷可參。從而，被告於警詢及
    檢察官偵查中自白其有於97年8月20日上午7時許，施用第二
    級毒品甲基安非他命1次之犯行 ，核亦與事實相符，應堪採
    信。又被告前曾因施用第一、二毒品海洛因及甲基安非他命
    案件，經臺灣彰化地方法院以97年度毒聲字第30號裁定令入
    勒戒處所施以觀察、勒戒後，經評定認無繼續施用毒品之傾
    向，於民國97年3月3日執行完畢釋放出所，並經臺灣彰化地
    方法院檢察署檢察官於97年3月12日以97年度毒偵字第406號
    為不起訴之處分確定。故被告於觀察、勒戒執行完畢釋放後
    5 年內，再為施用第二級毒品之犯行，本件事證明確，被告
    施用第二級毒品甲基安非他命之犯行洵堪認定。
四、按甲基安非他命係毒品危害防制條例所定之第二級毒品，不
    得非法施用。是被告施用第二級毒品甲基安非他命之行為，
    核係犯毒品危害防制條例第10條第 2項之施用第二級毒品罪
    。查被告為供施用第二級毒品甲基安非他命，而持有該級毒
    品之低度行為，應為施用之高度行為所吸收，不另論罪。原
    審法院以被告犯毒品危害防制條例第10條第 2項之施用第二
    級毒品罪，事證明確，應予論科，固非無見。惟查：原審判
    決疏未注意被告施用第二級毒品甲基安非他命之正確時間應
    係在97年8月20日上午7時許，原審未予詳查，逕認被告施用
    第二級毒品甲基安非他命之時間為97年 8月16日下午某時，
    顯有未洽；又原審認扣案之塑膠杓子 2支無庸為沒收之宣告
    ，同有可議，檢察官上訴意旨以：「按刑分主刑及從刑，主
    刑如不成立，從刑即失其附麗；沒收為從刑之一種，自應附
    隨於主刑存在，故毒品危害防制條例第18條第1項所謂 「查
    獲」之第一、二級毒品，係指經有罪判決書事實欄認定與被
    告犯罪事實有關之毒品而言（最高法院94年度臺上字第5984
    號判決意旨參照）。原審認定被告施用第二級毒品甲基安非
    他命之時間為97年 8月16日下午某時，而本件查獲之第二級
    毒品甲基安非他命13包（驗餘淨重共計1.8928公克）為被告
    於97年 8月17日始購買，此經被告於原審審理時自承在案，
    則上開扣案之甲基安非他命13包顯係被告於本件97年 8月16
    日施用第二級毒品甲基安非他命後，另行起意購買後而持有
    ，非供本件施用第二級毒品甲基安非他命所用，自與本件施
    用第二級毒品甲基安非他命無關，揆諸上開判決意旨，應另
    構成持有第二級毒品罪，不得在本件施用第二級毒品主文項
    下為沒收之宣告。原審不察，逕予宣告沒收，其判決自有不
    當之處。是請將原判決撤銷，另為適當合法之判決」為理由
    指摘原判決此部分判決不當，雖亦無理由，惟原判決有關認
    定被告施用第二級毒品犯行部分既有上揭疏誤，且經檢察官
    上訴，即屬無可維持，應由本院將被告施用第二級毒品部分
    予以撤銷改判，原判決此部分既經撤銷改判，則原判決就被
    告據以定應執行刑之諭知，即失所附麗，應一併撤銷。爰審
    酌被告前因施用毒品之犯行，經歷觀察勒戒，而仍未知警惕
    又再犯本案之罪，足見其雖經觀察、勒戒之治療程序，仍未
    徹底袪除施用毒品遠離毒害，顯未能善體國家設置觀察、勒
    戒機構，協助毒品施用者戒除毒害之良法美意，惟念及施用
    毒品本質上係戕害自身健康之行為，尚未嚴重破壞社會秩序
    或侵害他人權益，及其施用第二級毒品甲基安非他命之次數
    僅一次，犯罪之動機、目的、所生危害及犯罪後之態度等一
    切情狀，量處如主文第2項所示之刑，以示懲儆。
五、扣案之第二級毒品甲基安非他命13包（含外包裝袋13個，其
    中甲基安非他命驗餘合計淨重壹點捌玖貳捌公克），係屬被
    告施用剩餘之第二級毒品，業據本院認定如前，要係屬違禁
    物，不問是否屬於犯人所有與否，均應依毒品危害防制條例
    第18條第 1項前段規定宣告沒收銷燬之。再盛裝上述扣案第
    二級毒品甲基安非他命之外包裝袋13個，因無論依何種方式
    分離，包裝袋內均有極微量之第二級毒品甲基安非他命殘留
    ，足認前揭外包裝袋13個均內含極微量第二級毒品甲基安非
    他命殘留而無法析離，亦應整體視為查獲之第二級毒品甲基
    安非他命，併依毒品危害防制條例第18條第 1項前段之規定
    宣告沒收銷燬之。另扣案之塑膠杓子 2支，均係被告所有供
    其施用第二級毒品甲基安非他命所用之物，業據被告於警詢
    時供承在卷（詳見警卷第1頁背面），爰依刑法第38條第1項
    第2款之規定，併予宣告沒收之。
六、被告經合法傳喚，無正當之理由不到庭，爰不待其陳述逕行
    判決。
據上論斷，應依刑事訴訟法第371條、第369條第1項前段、第364
條、第299條第1項前段，毒品危害防制條例第10條第2項 、第23
條第2項、第18條第1項前段，刑法第11條、第38條第1項第2款，
判決如主文。
本案經檢察官甲○○到庭執行職務。
中    華    民    國    98    年    3     月    17    日
            刑事第九庭    審判長法  官  江 德 千
                                法  官  賴 妙 雲
                                法  官  許 旭 聖
以上正本證明與原本無異。
不得上訴。
                                書記官  紀 美 鈺
中    華    民    國    98    年    3     月    20    日
附錄本案論罪科刑法條依據：
毒品危害防制條例第十條：
施用第一級毒品者，處六月以上五年以下有期徒刑。
施用第二級毒品者，處三年以下有期徒刑。


司法院資訊處製作；財團法人民間司法改革基金會備份。
